【裁判字號】    95,重訴,2
【裁判日期】    950630
【裁判案由】    殺人
【裁判全文】
臺灣苗栗地方法院刑事判決               95年度重訴字第2號
公  訴  人  臺灣苗栗地方法院檢察署檢察官
被      告  甲○○
選任辯護人  陳恩民律師
選任辯護人  魏翠亭律師
選任辯護人  魏早炳律師
上列被告因殺人案件，經檢察官提起公訴 （94年度偵字第2658號
），本院判決如下：
    主  文
甲○○殺人，處有期徒刑貳年陸月，褫奪公權貳年。扣案之黑柄
裁縫剪刀壹把，沒收之。
    事  實
一、甲○○罹患重度憂鬱症，其知覺、理會、判斷作用及自由決
    定意思之能力等心智功能有限，影響其行為時辨識其行為違
    法或依其辨識而行為之能力，而為精神耗弱之人。緣甲○○
    係黃怡環之母，因黃怡環係重度智障者，平日均由甲○○在
    家全職照料，其間縱黃怡環時有吵鬧、攻擊行為，甲○○亦
    不忍苛責，仍愛護有加。民國94年6 月8 日下午3 時許，黃
    怡環獨自到苗栗縣後龍鎮○○路148 號住處外田園遊玩，甲
    ○○因恐黃怡環受熱，乃將黃怡環勸回家中。詎料，黃怡環
    竟因而大發脾氣，而在上址客廳內，以手機攻擊甲○○頭部
    及身體，致甲○○一時情緒失控，明知以尖銳之剪刀刺入人
    體頭、頸部要害部位，會造成死亡之結果，其雖預見上情，
    竟仍基於將黃怡環殺害亦不違背其本意或在所不惜之不確定
    殺人犯意，隨手持起桌上之裁縫用黑柄剪刀1 把，朝黃怡環
    之頭、頸部猛刺數十下，並於黃怡環抵抗時，刺中黃怡環之
    右手臂，造成黃怡環左側頸部左上耳上方有頭髮之處有3條
    刺切創（各長3 、3 及1 公分）、前額及臉部包括鼻、兩頰
    共有10處切刺創（各長1 公分左右）、左手肘附近3 條淺劃
    傷、右手肘1 條深切創（長6 公分）、右上臂、右手背及右
    前臂（各有1 、1 、3 處淺劃創）、上唇3 處深刺創、下巴
    有17處刺切創（長度約為1 至1.5 公分）、頸部5 處刺切創
    （喉結左方1 公分處，僅及皮下；喉結左方5 公分處，係深
    刺創，以向右水平方向刺入口咽部及舌根，深入途徑為6 公
    分，在舌根留下2 公分之刺切創；左頸肩交界處，只及皮下
    ；左後頸；右後頸）等傷害（全部共計47刀），因左上頸部
    之刺傷深刺入舌根引起出血及吸入血液導致窒息及休克而當
    場死亡。嗣甲○○驚覺鑄下大錯，後悔不已，乃前往廚房以
    美工刀、菜刀吻頸自殺，因上開刀刃不利，乃再持前述裁縫
    剪刀，在浴室內割腕自盡而昏迷。迄於同日下午4 時55分許
    ，甲○○之姪女黃欣文放學後，前往上址欲向甲○○打招呼
    ，發現黃怡環倒臥血泊，乃撥打119 呼叫救護車到場，惟已
    不及救回黃怡環，因同時間甲○○之次女黃怡宜亦發現甲○
    ○昏倒於浴室中，乃將甲○○送醫。嗣警員據報後前往現場
    ，分別在上址廚房砧板上起獲美刀工、菜刀各1 把，另在浴
    室之浴缸上扣得黑柄裁縫剪刀1 把始悉上情。
二、案經苗栗縣警察局竹南分局報告及臺灣苗栗地方法院檢察署
    檢察官據報相驗後偵查起訴。
    理  由
一、本件被告甲○○對於上述犯罪事實坦承不諱。核與被害人黃
    怡環之父親黃進福、被害人之妹黃怡宜、被害人之堂妹黃欣
    文、被害人之祖父黃章仔於警詢、偵訊時陳述之情節相符（
    除黃章仔僅為警詢外，其餘均含警詢及偵查時之陳述，參相
    卷第11至12頁、第13至14頁、第15至16頁、第18至19頁、第
    44至45頁、第45至46頁、第50至51頁、第54至55頁），且與
    證人即消防隊救護員張智威於警詢時陳述之情相合（參相卷
    第20至21頁）。此外，復有被害人黃怡環之殘障手冊1 份（
    參相卷第7 頁）、命案現場圖1 份（參相卷第6 頁）、命案
    現場照片1 份、被告之傷勢及案發時所著衣物照片1 份（以
    上參相卷第22至39頁）、被告之診斷證明書2 份（參偵卷第
    45頁，附於本院審卷95年2 月23準備程序筆錄之後）、檢察
    官勘驗現場筆錄、相驗屍體證明書、相驗照片各1 份（參相
    卷第40頁、第52頁、第65至72頁）、解剖照片1 份（參相卷
    第73至82頁）、法務部法醫研究所 (94) 醫鑑字第1052號鑑
    定書1 份（參相卷第83至85頁），並有起獲之美工刀、菜刀
    各1 把及血衣1 套，及其殺害被害人所使用之黑柄裁縫剪刀
    1 把扣案可佐。事證明確，被告殺傷犯行，洵堪認定。
二、至辯護人之辯護意旨認被告於行為時，業已處於精神耗弱之
    狀態，似不能清楚辨別其行為會造成被害人死亡之結果，而
    無殺人之不確定故意可言，似應構成傷害致死之犯行等語。
    然查，扣案之黑柄裁縫剪刀1 把，為金屬材質，於裁縫時可
    剪斷布料，非常鋒利，持之以猛刺人體之頭部、頸部要害，
    會造成被刺之人死亡，應為一般人所知之甚稔者。雖依據卷
    附之行政院衛生署立苗栗醫院（以下稱苗栗醫院）之精神鑑
    定報告書所示，被告於行為時之精神狀態已達精神耗弱之程
    度，但精神耗弱僅係知覺、理會、判斷作用及自由決定意思
    之能力等心智功能有限，影響其行為時辨識其行為違法或依
    其辨識而行為之能力，並非如心神喪失者不能辨識其行為違
    法或欠缺依其辨識而行為之能力。是被告於案發時雖屬精神
    耗弱之人，但仍能知悉持上述鋒利之裁縫剪刀，猛刺被害人
    黃怡環之頭部、頸部數十下，會造成被害人死亡之情形，應
    可認定，是辯護人上述辯護意旨，容有誤會，附此敘明。
三、按刑法上之故意，分直接故意（確定故意）與間接故意（不
    確定故意），「行為人對於構成犯罪之事實，明知並有意使
    其發生者」為直接故意。「行為人對於構成犯罪之事實，預
    見其發生而其發生並不違背其本意者」為間接故意。又扣案
    之裁縫用剪刀1 把，為金屬材質，可剪斷布料，非常鋒利，
    若持之以攻擊人之頭部、頸部要害，被刺之人有死亡之危險
    ，此為業已成年之被告所知之甚稔者。本件被告持扣案之黑
    柄裁縫剪刀1 把，朝被害人黃怡環之頭部、頸部猛刺47刀，
    造成被害人有前述之頭部、前額、臉部、頸部及上肢多處刺
    切創，其對可能造成被害人死亡之事實應能預見其可能發生
    。而被害人為其猛刺47刀後，因左上頸部之刺傷深刺入舌根
    引起出血及吸入血液導致窒息及休克而當場死亡乙節，應不
    違背其本意。是核被告所為，係犯刑法第271 條第1 項之殺
    人罪。又被告經本院送往苗栗醫院為精神鑑定，結果為：被
    告係一重度憂鬱症個案。而於重度憂鬱症下，患者可能會有
    利他性他殺的想法及自殺想法，且判斷力及衝動控制力會變
    差。故而可能被告受到黃怡環攻擊下，且在重度憂鬱症的影
    響下，影響其認知判斷力及衝動控制力，致使出現刺殺黃怡
    環的舉動。且被告於黃怡環倒地後，無攻擊被告之可能性後
    ，被告並無將黃怡環止血或送醫或進一步確定黃怡環是否死
    亡或逃離現場，而是直接認定黃怡環已死，恍惚間去廚房拿
    菜刀自殺。亦可能重度憂鬱症影響被告其認知判斷力。易言
    之，因被告犯行當時受重度憂鬱症影響，再加上黃怡環對其
    突發性情緒衝擊，致使被告當時對於外界事務之知覺、理會
    與判斷作用，已較普通人之平均程度顯然減退；因此，認被
    告犯行當時之精神狀態已達精神耗弱之程度，此有苗栗醫院
    95年4 月26日苗醫社字第0950002600號函，所附之精神鑑定
    報告書1 份（附於本院審卷中）在卷可稽。是被告於行為時
    ，其精神狀態應已達於顯較一般人減弱之「精神耗弱」程度
    ，應可認定，爰依刑法第19條第2 項之規定減輕其刑。又查
    ，被告與被害人係母女，而被害人係一重度智障者，被害人
    自幼由被告細心呵護，但被告因壓力過大，而罹患重度憂鬱
    症。於案發當日被害人因細故大發脾氣，並以手機攻擊被告
    頭部及身體，致被告於情緒失控下，持上述裁縫用剪刀猛刺
    被害人之頭部、頸部數下，致被害人因左上頸部之刺傷深刺
    入舌根引起出血及吸入血液導致窒息及休克而當場死亡，其
    行為雖法所不容，但其情實可憫恕，雖科以法定最低之刑，
    猶嫌過重，爰依刑法第59條之規定遞減輕其刑。爰審酌被告
    於被害人因細故大發脾氣，且以手機攻擊被告之際，因重度
    憂鬱症病發下，持上述裁縫用剪刀，將被害人刺死，惡性非
    重。且被告於刺死被害人之後，旋即自裁未果，顯見其內心
    痛苦，意欲以自裁之方式撫平其刺死其女之悲痛，可見其內
    心後悔不已。復考量其於犯罪後坦承犯行，足見其犯後態度
    甚佳，並衡酌其犯罪之動機、目的、手段、所生之危害，及
    其丈夫亦即被害人之父黃進福表示原諒被告之行為，並請求
    本院從輕量刑等一切情狀，並考量檢察官請求本院對被告從
    輕量刑等語，從輕量處如主文所示之刑，並依其犯罪之性質
    認有褫奪公權之必要，併予宣告褫奪公權2 年。至扣案之上
    述黑柄裁縫刀1 把，係被告所有供其犯罪之用，業據其坦承
    在卷，應依刑法第38條第1 項第2 款之規定，宣告沒收。又
    扣案之美刀工、菜刀各1 把，並非本件之犯罪工具，自不得
    沒收，併此敘明。
據上論斷，應依刑事訴訟法第299 條第1 項前段，刑法第271 條
第1 項、第19條第2 項、第59條、第37條第2 項、第38條第1 項
第1 款，判決如主文。
本案經檢察官黃智勇到庭執行職務
中    華    民    國    95    年    6     月    30    日
                  刑事第三庭審判長法  官    柳章峰
                                  法  官    吳國聖
                                  法  官    呂曾達
以上正本證明與原本無異。
如不服本判決，應於判決送達後10日內向本院提出上訴狀（應抄
附繕本）。告訴人或被害人如對於本判決不服者，應具備理由請
求檢察官上訴，其上訴期間之計算係以檢察官收受判決正本之日
期為準。
                                  書記官    許千士
中    華    民    國    95    年    6     月    30    日
附錄本案論罪科刑法條全文：
刑法第271條第1項。
中華民國刑法第271條
(普通殺人罪)
殺人者，處死刑、無期徒刑或 10 年以上有期徒刑。
前項之未遂犯罰之。
預備犯第 1 項之罪者，處 2 年以下有期徒刑。


司法院資訊處製作；財團法人民間司法改革基金會備份。
